臺灣新北地方法院民事裁定　　　　　109年度家親聲字第451號
聲　請　人  丁○○

　　　　　　丙○Q
共同代理人　鄭志政律師
相　對　人　王○娜

關　係　人　甲○○
　　　　　　已○○
上列當事人間聲請宣告停止親權等事件，本院裁定如下：
    主  文
相對人對於未成年子女丁○○（女、民國九十年十月十八日生、
身分證統一編號：Z000000000號）之親權，應予全部
停止。
改定甲○○（女、民國六十八年二月十五日生、身分證統一編號
：Z000000000號）為未成年人丁○○之監護人。
指定己○○（男、民國四十八年五月一日生、身分證統一編號：
Z000000000號）為會同開具財產清冊之人。
聲請人丙○○之聲請駁回。
聲請程序費用由相對人負擔。
    理  由
一、聲請意旨略以：聲請人丁○○（女、民國00年00月00日生，
    下稱丁○○）、丙○○（男、91年9 月27日生，下稱丙○○
    ）為相對人（大陸地區人民）及蔡○峰（臺灣地區人民）在
    大陸地區結婚後在該地區所生子女，嗣於93年2月6日經大陸
    地區法院判決相對人與蔡明峰離婚，由相對人撫養丁○○、
    丙○○確定；俟於106年8月10日相對人同意丁○○、丙○○
    至臺生活，在臺期間由蔡○峰任監護人，並願負擔丁○○、
    丙○○在臺期間之生活費用，丁○○、丙○○遂於該年來臺
    ，惟未與蔡○峰同住，而係另行租屋獨自生活，詎蔡○峰於
    109年1月21日死亡，丁○○、丙○○在臺即無監護人，且相
    對人自109年2、3月間起，因疫情致經濟不佳，每月僅給付
    新臺幣（下同）7,000至9,000元，俟109年10月起即未再給
    付任何金錢，丁○○、丙○○僅得仰賴政府低收入補助、慈
    濟捐助款維生。又因丁○○、丙○○為未成年人，在臺生活
    、就學貸款及補助等業務均需監護人同意，而父親蔡○峰死
    亡，母親相對人遠在大陸地區，且因自身經濟問題，無法履
    行扶養義務，顯有疏於保護、照顧情節嚴重，為此，依兒童
    及少年福利與權益保障法第71條規定，聲請宣告停止相對人
    對丁○○、丙○○之親權。再丁○○、丙○○與祖父母、在
    臺同父異母兄姊從未聯絡，且祖父母明確表示不願任監護人
    ，加以祖父母年近90歲，體力衰弱，及思想差異而溝通不易
    ，顯不宜任監護人，而關係人甲○○深知丁○○、丙○○情
    況，為解決其等日常生活、就學與法律上困境，且有意願任
    其等之監護人，關係人己○○為允丁○○設戶籍之人，且有
    意願擔任會同開具財產清冊之人，故聲請選定關係人甲○○
    為丁○○、丙○○之監護人，指定關係人己○○為會同開具
    財產清冊之人等語。
二、相對人經本院合法通知未到庭，惟以聲明書稱：伊無能力供
    養丁○○、丙○○，無法幫忙辦理證件，現無穩定住所，子
    女從國小開始就獨立生活，15歲送至臺灣，並且大陸子女滿
    18歲之後無監護義務等語。
三、本院之判斷：
（一）程序事項：
    ⒈按臺灣地區人民，指在臺灣地區設有戶籍之人民；大陸地
      區人民，指在大陸地區設有戶籍之人民，臺灣地區與大陸
      地區人民關係條例（下稱兩岸人民關係條例）第2 條定有
      明文。又大陸地區人民，係指在大陸地區出生，其父母一
      方為臺灣地區人民，一方為大陸地區人民，在大陸地區設
      有戶籍、領用大陸地區護照或未依前條第1項第4款規定在
      臺灣地區設有戶籍者，兩岸人民關係條例施行細則第5 條
      第1 款亦有規定。查，丁○○、丙○○均在大陸地區出生
      ，丁○○在臺灣地區設有戶籍，丙○○、相對人未在臺灣
      地區設有戶籍等情，有丁○○之戶籍謄本、身分證、丙○○之居留證等件影本在卷可稽，並有內政部移民署109年7
      月24日移署資字第1090074576號函暨入出國日期紀錄、大
      陸地區人民在臺灣地區居留或定居申請書、丙○○之中華
      人民共和國居民身份證等件在卷足參，且據丁○○、丙○○到庭陳述甚明，依前揭法律規定，堪認丁○○為臺灣地
      區人民，丙○○與相對人為大陸地區人民。
    ⒉次按兩岸人民關係條例係為規範關於臺灣地區與大陸地區
      人民之往來並處理衍生之法律事件所制定；臺灣地區人民
      與大陸地區人民間之民事事件，除本條例另有規定外，適
      用臺灣地區之法律；父母之一方為臺灣地區人民，一方為
      大陸地區人民者，其與子女間之法律關係，依子女設籍地
      區之規定，兩岸人民關係條例第1條、第41條第1項、第57
      條規定甚明。查丁○○為臺灣地區人民，相對人為大陸地
      區人民，已為前述，依上開規定，本件丁○○聲請宣告停
      止相對人親權事件自應適用丁○○設籍地區即我國法律。
      至丙○○聲請宣告停止相對人親權事件，因丙○○與相對
      人均為大陸地區人民，前已敘明，依上開規定，本院無從
      適用兩岸人民關係條例而為審理。況按18周歲以上的自然
      人為成年人；父母對未成年子女負有撫養、教育和保護的
      義務，中華人民共和國民法典第17條、第26條亦有規定，
      而丙○○為91年9 月27日出生，已滿18歲，依前揭大陸地
      區法律規定，為成年人，相對人對丙○○已不負有撫養、
      教育和保護之義務，丙○○之請求於法不合，應予駁回。
（二）按父母或監護人對兒童及少年疏於保護、照顧情節嚴重，
      或有第49條、第56條第1 項各款行為，或未禁止兒童及少
      年施用毒品、非法施用管制藥品者，兒童及少年或其最近
      尊親屬、直轄市、縣（市）主管機關、兒童及少年福利機
      構或其他利害關係人，得請求法院宣告停止其親權或監護
      權之全部或一部，或得另行聲請選定或改定監護人，兒童
      及少年福利與權益保障法第71條第1 項定有明文。次按父
      母之一方濫用其對於子女之權利時，法院得依他方、未成
      年子女、主管機關、社會福利機構或其他利害關係人之請
      求或依職權，為子女之利益，宣告停止其權利之全部或一
      部，民法第1090條亦有明文。而所謂「濫用親權之行為」
      ，非僅指父母積極的對子女之身體為虐待或對子女之財產
      施以危殆之行為而言，即消極的不盡其父母之義務，例如
      ：不予保護、教養而放任之，或有不當行為或態度，或不
      管理其財產等，均足使親子之共同生活發生破綻，皆得認
      係濫用親權之行為，最高法院86年度台上字第1391號判決
      意旨可參。經查：
    ⒈丁○○為90年10月18日生，為未成年人，其父蔡○峰為臺
      灣地區人民，其母即相對人為大陸地區人民，蔡○峰與相
      對人在大陸地區結婚，嗣於93年2月6日經大陸地區法院判
      決離婚，丁○○由相對人撫養，俟丁○○於106年間來臺
      生活，相對人同意由蔡○峰擔任丁○○在臺期間之監護人
      ，且負擔丁○○之生活費用，蔡○峰業於109年1月21日死
      亡等情，業據丁○○到庭陳述綦詳，並提有戶籍謄本、身
      分證、大陸地區人民法院民事判決書、法律文書生效證明
      、聲明書暨公證書及經財團法人海峽交流基金會核驗證明
      、臺灣新北地方檢察署相驗屍體證明書等件為證；復經本
      院依職權查詢丁○○、蔡○峰之戶籍資料、入出國日期紀
      錄核閱屬實，堪信為真實。
    ⒉丁○○主張蔡明峰死亡後，其在臺無法定代理人，相對人
      在大陸地區，自109 年10月起未再給付任何金錢，致其經
      濟窘困，顯有疏於保護照顧其且情節嚴重等情，業經丁○○到庭陳述綦詳，並提有相對人聲明書為證；復經本院查
      詢相對人之出境紀錄，相對人於106年4月19日出境臺灣後
      即未再入境，此有入出境資訊連結作業在卷可稽；又相對
      人經本院合法通知未到場爭執，所提出之聲明書對丁○○
      之主張亦不爭執，是依上開事證，堪信丁○○之主張為真
      實。
    ⒊經本院依職權函請新北市政府社會局派員訪視丁○○、關
      係人甲○○及丁○○之祖父母，訪視結果略以：⑴丁○○
      及甲○○部分：①照護環境評估：訪視時觀察聲請人之住
      家社區環境適宜，屋內居家空間完善。②監護意願評估：
      聲請人提出因祖父母無監護意願，且聲請人考量因法律限
      制，相對人無法於臺灣設籍，且欲替聲請人辦理重要事項
      之程序繁瑣，故聲請人希望由甲○○擔任監護人。③未成
      年人意願之綜合評估：丁○○目前19歲，具表意能力，希
      望由甲○○擔任監護人。④監護能力評估：甲○○健康狀
      況良好，具工作能力及穩定收入，願意協助聲請人處理各
      項事務；甲○○主述與聲請人互動關係良好。評估甲○○
      具基本監護能力。⑤監護時間評估：甲○○願意關心或照
      顧聲請人。評估甲○○能提供適足監護時間。⑥監護意願
      評估：甲○○考量因新北市政府社會局、祖父母皆不願擔
      任聲請人之監護人，且聲請人有升學相關事務需要監護人
      協助處理，因甲○○早已將其視為自己的子女，因此願意
      擔任聲請人之監護人，以協助聲請人處理各項事務。評估
      甲○○具高度監護意願。⑦教育規劃評估：甲○○願意協
      助聲請人處理升學相關事務，支持聲請人發展。評估甲○○具教育規劃能力。⑧改定親權之建議及理由：建議由甲○○為監護人等語；⑵祖父母部分：祖母乙○○○表明現
      住所為租賃且有他人同住，故不便家訪，電話上告知意願
      即可，其表明其已83歲，祖父戊○○86歲，年事已高，身
      體也沒有很好，故無意願亦無能力再擔任丁○○之監護人
      ，認為回相對人身邊較好，其與戊○○每月領老年年金過
      生活，有時還需外出打零工以貼補家用，目前除日常生活
      花費外，還需支付現住所房租每月8,000至9,000元，家裡
      經濟狀況不好，其直到106 年丁○○來臺讀書才知道渠存
      在，當時丁○○已16歲，來臺後未同住，更無相處經驗，
      直到處理蔡明峰喪葬事宜期間有見過，告別式結束後也未
      再有見面等情，有社工訪視調查報告、訪視個案工作摘要
      紀錄表等件在卷可稽。
    ⒋依上開調查結果及訪視報告資料所載，可知相對人在大陸
      出生，106 年間始來臺，相對人未隨同來臺，起初雖有給
      付金錢，惟自109 年10月起未再給付任何金錢，獨留丁○○在臺生活，確有疏於保護教養子女之情事，且屬情節重
      大，丁○○依前揭規定，請求宣告停止相對人對其之親權
      ，為有理由，應予准許，爰裁定如主文第一項所示。
（三）按父母均不能行使、負擔對於未成年子女之權利義務或父
      母死亡而無遺囑指定監護人，或遺囑指定之監護人拒絕就
      職時，依下列順序定其監護人：一與未成年人同居之祖父
      母。二與未成年人同居之兄姊。三不與未成年人同居之祖
      父母。未能依第一項之順序定其監護人時，法院得依未成
      年子女、四親等內之親屬、檢察官、主管機關或其他利害
      關係人之聲請，為未成年子女之最佳利益，就其三親等旁
      系血親尊親屬、主管機關、社會福利機構或其他適當之人
      選定為監護人，並得指定監護之方法，民法第1094條第1
      、3 項分別定有明文。又有事實足認監護人不符受監護人
      之最佳利益，或有顯不適任之情事者，法院得依前條第1
      項聲請權人之聲請，改定適當之監護人，不受第1094條第
      1 項規定之限制，民法第1106條之1第1項亦有所載。另按
      民法第1094條第1 項之監護人，應於知悉其為監護人後15
      日內，將姓名、住所報告法院，同時對於受監護人之財產
      ，應申請當地直轄市、縣（市）政府指派人員會同開具財
      產清冊並陳報法院，民法第1094條第2項、第1099條第1項
      定有明文。
（四）查，丁○○之父蔡○峰業已死亡，其聲請停止相對人對其
      之全部親權，亦經准許，已如前述，自屬父母均不能行使
      或負擔對於未成年人之權利義務，而其祖父母戊○○、乙○○○於訪視時及到庭陳述均表示無法亦不願任丁○○之
      監護人，復無同居之成年兄姊，有新北市林口戶政事務所
      109年8月11日新北林戶字第1095963792號函暨戶籍所附謄
      本在卷足稽，可認戊○○、乙○○○不適擔任丁○○之監
      護人，依民法第1106條之1第1項規定，自有為丁○○改定
      監護人之必要。本院審酌前揭訪視報告對關係人甲○○之
      意見，渠與丁○○有良好互動關係，且具有監護能力及時
      間，亦有監護意願，丁○○亦表示希由渠擔任監護人之意
      願，有同意書在卷可稽，因此本院認由甲○○擔任丁○○
      之監護人，應符合丁○○之最佳利益，併依前揭規定，指
      定關係人己○○為會同開具財產清冊之人，爰裁定如主文
      第二項、第三項所示。
四、依家事事件法第104 條第3 項，裁定如主文。
中    華    民    國   110    年    5     月    24    日
                    家事法庭  法  官  顧仁彧
以上正本係照原本作成。
如對本裁定抗告須於裁定送達後10日內向本院提出抗告狀，並應
繳納抗告費新臺幣1,000元整。
中    華    民    國   110    年    5     月    24    日
                              書記官  黃馨德